臺灣高等法院高雄分院刑事判決　　　　　九十一年度上易字第六八號
　　上　訴　人　台灣高雄地方法院檢察署檢察官
　　被　　　告　甲○○
　　選任辯護人　吳賢明　律師
　　　　　　　　江雍正
　　　　　　　　陳慧錚
右上訴人因被告詐欺等案件，不服臺灣高雄地方法院九十年度易字第三二五八號中華
民國九十一年二月五日第一審判決（起訴案號：臺灣高雄地方法院檢察署八十九年度
偵字第二五一四三號），提起上訴，本院判決如左：
      主      文
原判決撤銷。
甲○○共同連續意圖為自己不法之所有，以詐術使人將本人之物交付，處有期徒刑壹
年，緩刑肆年。
      事      實
一、甲○○係高雄市○○○路二九八號愛幼診所負責醫師，與中央健康保險局（下稱
    健保局）簽約辦理全民健康保險醫療業務，竟意圖為自己不法之所有，並基於概
    括犯意，自民國（下同）八十八年十一月十四日起至八十九年五月廿七日止，明
    知保險對象（即病患）掛號就醫一次，僅能在全民健康保險卡（下稱健保卡）就
    醫紀錄欄蓋用一格，向健保局申請一次醫療費用，竟於保險對象陳文雄、蔡進法
    （起訴書誤載為蘇進法）、黃永州（起訴書誤載為陳永冊）、陳台生、翁蘇琴、
    黃靜玉等六人，至愛幼診所就醫之機會，與該診所負責掛號之周淑芬（未起訴）
    ，基於犯意聯絡，由其在業務上作成之病歷表，登載不實之門診次數、處分，再
    推由周淑芬在保險對象之健保卡就醫紀錄欄一次蓋用二格至三格，嗣即登載不實
    之門診處分治療明細表及醫療費用申報表，持向健保局申報醫療費用，使健保局
    陷於錯誤而給付門診醫療費用共新台幣（下同）一萬一千八百八十二元，足以生
    損害於健保局健保業務管理之正確性。其間，黃靜玉持用其女謝長蓉之健保卡就
    醫，甲○○將黃靜玉之病情及處分，記載於謝長蓉之病歷表上，周淑芬即在謝長
    蓉之健保卡就醫紀錄欄蓋就醫之戳記；而登載不實事項於業務上作成之文書，足
    以生損害於健保局健保業務之管理及謝長蓉。以上各情，詳如附件高雄市愛幼診
    所費用申報及虛報情形表。
二、案由中央健康保險局移送台灣高雄地方法院檢察署檢察官偵查起訴。
      理      由
一、訊據被告甲○○否認有前開不法犯行，辯稱：伊申請健保費用均符合標準，並無
    一次看診蓋二、三格健保卡詐領健保給付之情形，有些病患與護士較熟，所以可
    能在事後才補蓋，給病患方便，伊於八十八年七月十三日因小孩在美國發生車禍
    而出國處理，嗣後曾向主管機關申請歇業云云。
二、惟查：
  (一)前開被告於保險對象陳文雄等六人就醫時，被告看診後，由周淑芬在健保卡就醫
    紀錄欄一次蓋二格至三格之就醫戳記等情，分據證人陳文雄、蔡進法、黃永州、
    陳台生、翁蘇琴、黃靜玉等六人於健保局訪談時證述綦詳，並有醫事機構保險對
    象就醫期間歸戶明細表、黃靜玉及謝長蓉之健保卡影本等附卷可稽。黃靜玉持用
    其女謝長蓉之健保卡應診，被告及周淑芬仍予受理之事實，亦為黃靜玉證述無訛
    。
  (二)證人陳文雄、蔡進法、陳台生、翁蘇琴、黃靜玉、謝長蓉等人，於原審偵審中，
    雖均證稱該診所並無就醫一次，蓋保險卡二格至三格之情形，謝長蓉確有至該診
    所就醫云云。但陳文雄、蔡進法、陳台生、黃永州、翁蘇琴、黃靜玉等六人之訪
    談紀錄，係依照彼等之陳述據實記載，分據訪談及製作筆錄之健保局人員戴志賢
    、李俊萩、李明成、王恩惠等四人具結證實。而健保局係因有民眾檢舉愛幼診所
    有多蓋健保卡之就醫紀錄，始予抽查訪談，亦據證人李明成證述無訛。按證人戴
    志賢等四人均係公務人員，依全民健康保險法第十七條規定，對於保險對象之訪
    談，保險對象如無上開陳述，要無為不實登載之理由。且證人黃靜玉、陳台生、
    翁蘇琴於檢察官偵訊時，均曾陳明健保局訪談之筆錄實在。是可見證人陳文雄、
    蔡進法、陳台生、翁蘇琴、黃靜玉事後翻異，及證人謝長蓉附和其母黃靜玉之證
    言，均屬迴護被告之詞，顯非真實可採。至證人周淑芬所證未違法加蓋健保卡云
    云，係屬為己避嫌之詞，亦難採信。
  (三)按證人於審判外之陳述，除法律規定外，不得作為證據，刑事訴訟法第一百五十
    九條固定有明文。惟健保局人員係因業務需要，依全民健康保險法第十七條規定
    之訪談所製作之紀錄，與司法警察依刑事訴訟法第二百三十條、第二百三十一條
    規定所製作之筆錄，並無異致，而警訊筆錄得採為犯罪證據、資料，並非刑事訴
    訟法第一百五十九條所謂不得作為證據之情形，最高法院著有七十二年台上字第
    一二０三號判例，是健保局人員因業務需要所製作之訪談，自無不得作為證據資
    料之理由。至若證人以聞自原始證人在審判外之陳述作為內容之陳述，純屬傳聞
    之詞，不具證據能力（最高法院八十七年度台上字第三四七三號判決要旨），與
    上開依法律規定所為之訪談紀錄，未盡相符，不能謂該訪談紀錄不具證據能力。
  (四)綜上所，本案事證已臻明確，被告所辯，顯係卸責之詞，殊無足採，其犯行洵
    堪認定。
三、查被告係從事醫療業務之人，在業務上作成之病歷表、健保卡就醫紀錄欄、門診
    處分治療明細表、醫療費用申報表上，為不實之登載，所為係犯刑法第二百十五
    條之業務上登載不實文書罪，又以門診處分治療明細表、醫療費用申報表，向健
    保局申報醫療費用，使健保局陷於錯誤而給付，此部分所為係犯刑法第二百十六
    條、第二百十五條之行使業務上登載不實文書罪及刑法第三百三十九條第一項之
    詐欺取財罪。其多次業務上登載不實文書、多次行使業務上登載不實文書及多次
    詐欺取財之行為，時間緊接，各犯同一之罪名，顯係基於概括犯意，反覆為之，
    均應依連續犯規定以一罪論，並加重其刑。被告業務上登載不實文書後持以行使
    ，僅論以高度行為之行使業務上登載不實文書罪。所犯行使業務上登載不實文書
    罪與詐欺取財罪間，有方法結果之牽連關係，應從較重之詐欺取財罪處斷。被告
    就健保卡就醫紀錄欄之不實登載與周淑芬間，有犯意聯絡及行為分擔，為共同正
    犯。
四、原審諭知被告無罪判決，尚有未洽。檢察官上訴意旨指摘原判決不當，為有理由
    ，自應將原判決撤銷改判。爰審酌被告從事醫療業務，詐取健保資源，危害大眾
    健保政策之有效推行，情節非輕，姑念所詐得財物無多，危害較小，及犯罪後飾
    詞卸責，未見悔意等一切情狀，量處如主文所示之刑。又查被告未曾受有期徒刑
    以上刑之宣告，有台灣高等法院被告全國前案紀錄表在卷可按，而其貪圖微利，
    經此刑之宣告，當知警惕，應無再犯之虞，本院認所宣告之刑，以暫不執行為適
    當，併予宣告緩刑肆年。
據上論斷，應依刑事訴訟法第三百六十九條第一項前段、第三百六十四條、第二百九
十九條第一項前段，刑法第三十八條、第二百十六條、第二百十五條、第三百三十九
條第一項、第五十五條、第五十六條、第七十四條第一款、罰金罰鍰提高標準條例第
一條前段，判決如主文。
本案經檢察官張其主到庭執行職務。
中    華    民    國     九十一     年       八       月        六      日
                              臺灣高等法院高雄分院刑事第五庭
       審判長法官  吳水木
                                        法官  趙文淵
                                        法官  洪慶鐘
右正本證明與原本無異。
不得上訴。
                                      書記官  彭筱瑗
中    華    民    國     九十一     年       八       月        七      日
附錄：本判決論罪科刑法條：
刑法第二百十五條
從事業務之人，明知為不實之事項，而登載於其業務上作成之文書，足以生損害於公
眾或他人者，處三年以下有期徒刑、拘役或五百元以下罰金。
刑法第二百十六條
行使第二百十條至第二百十五條之文書者，依偽造、變造文書或登載不實事項或使登
載不實事項之規定處斷。
刑法第三百三十九條第一項
意圖為自己或第三人不法之所有，以詐術使人將本人或第三人之物交付者，處五年以
下有期徒刑、拘役或科或併科一千元以下罰金。
                                                                   Ａ
